ACORDAO-COMPLETO-2567440

ACÓRDÃO 2763/2022 ATA 47/2022 - PLENÁRIO

VISTOS, relatados e discutidos estes autos de recurso administrativo interposto pelo servidor Jorge Isper Abrahim Filho em face de decisão do então Presidente da Corte, Ministro José Múcio Monteiro;
ACORDAM os Ministros do Tribunal de Contas da União, reunidos em sessão do Plenário, ante as razões expostas pelo Relator, em:
9.1. conhecer do recurso, uma vez preenchidos os requisitos de admissibilidade estabelecidos no art. 107 da Lei 8.112/1990, bem como nos arts. 15, inciso IV, e 30 do Regimento Interno, para, no mérito, negar a ele provimento;
9.2. dar ciência desta deliberação ao interessado.

Recurso administrativo contra decisão que determinou o desconto salarial de servidor que descumpriu metas pactuadas relativas ao teletrabalho.

não há.

3. Interessados/Responsáveis: não há.

13.1. Ministros presentes: Bruno Dantas (na Presidência), Walton Alencar Rodrigues, Benjamin Zymler (Relator), Aroldo Cedraz, Vital do Rêgo e Antonio Anastasia.
13.2. Ministros-Substitutos convocados: Augusto Sherman Cavalcanti e Marcos Bemquerer Costa.
13.3. Ministro-Substituto presente: Weder de Oliveira.

BENJAMIN ZYMLER

A Secretaria de Gestão de Pessoas deste Tribunal de Contas da União (SEGEP) , mediante provocação da Secretaria de Controle Externo do Desenvolvimento Econômico (SecexDesenvolvimento) , que atestou o descumprimento de metas de trabalho anteriormente pactuadas com o servidor Jorge Isper Abrahim Filho, bem como a violação do art. 15, IV, da Portaria TCU 101/2019, por deixar o referido servidor de informar à chefia imediata eventuais dificuldades, dúvidas ou outras situações que pudessem trazer prejuízo para a entrega dos trabalhos, submeteu à Secretaria-Geral de Administração deste Tribunal (Segedam) proposta para que seja autorizado:
"a) o desconto dos dias de 17/3 a 21/5/2020, nos termos propostos pela dirigente da SecexDesenvolvimento na instrução à peça 8, conforme prevê o art. 17, §2º, da Portaria-TCU 101/2019;
b) o lançamento de faltas não justificadas nos dias 17/3 a 21/5/2020, consoante previsão no art. 17, §3º, da Portaria -TCU 101/2019; e
c) posteriormente, após a implementação dos descontos em folha de pagamento e o lançamentos das faltas na frequência do servidor, o envio dos autos à Corregedoria do TCU, para apuração de infração disciplinar concernente: à falta de zelo e dedicação do servidor na atribuição de seu cargo, bem como à completa inobservância da Portaria-TCU 101/2019, consoante o art. 116, I e III da Lei 8.112, de 11 de dezembro de 1990; e ao abandono de cargo, previsto no art. 138 da mesma lei"  (peça 11) .
2.	A Segedam, por meio de despacho datado de 10 de julho de 2020, verificando o cumprimento do devido processo legal, autorizou o desconto dos dias considerados como falta ao serviço (de 17/3/2020 a 21/05/2020) , determinando, ainda, o encaminhamento dos autos à Corregedoria, para a apuração de eventual falta funcional, conforme sugerido pela Segep (peça 12) .
3.	Contra a referida decisão, o servidor Jorge Isper Abrahim Filho interpôs recurso de reconsideração dirigido à Segedam, que conheceu do pedido e negou-lhe provimento, ante a ausência de apresentação de fatos novos capazes de promover a reforma da decisão anteriormente proferida, in verbis:
"Em 14 de agosto de 2020
INDEFERINDO, no processo de interesse do servidor JORGE ISPER ABRAHIM FILHO, AUFC, matrícula 903-2, o pedido de reconsideração apresentado contra a decisão que autorizou o desconto dos dias considerados como falta ao serviço (17/03/2020 a 21/05/2020) , por descumprimento das metas pactuadas no teletrabalho, com base no art. 44, inciso I, da Lei nº 8.112/1990 e no art. 17, caput e §§ 2º e 3º, da Portaria-TCU nº 101/2019."  (peça 20) .
4.	Ainda inconformado, o servidor interessado interpôs recurso hierárquico dirigido à Presidência deste Tribunal (peça 25) , o qual foi conhecido e improvido por meio de despacho datado de 9/11/2020, o qual se encontra assim fundamentado:
"[...]
Inicialmente, abordo o argumento de que a solução e o desfecho do processo em curso da corregedoria caracterizem perda de objeto deste processo ou inexistência de justa causa para o desconto na remuneração do servidor determinada neste feito. 
Como se deduz do artigo 17, §§ 2º e 3º, da Portaria-TCU 101/2019, o não cumprimento de metas suficiente para caracterizar ausência de registro de frequência configura falta não justificada e, além dessa qualificação, poderá acarretar inassiduidade habitual, abandono de cargo ou impontualidade.
A falta não justificada é simplesmente o injustificado não cumprimento da jornada de trabalho. Pode ser uma única situação pontual ou várias ao longo do tempo. Quaisquer dessas situações ensejam consequência pecuniária, de caráter reparatório: a perda da remuneração por dia não trabalhado, conforme art. 44 da Lei 8.112/1990.
E, além e independentemente da proporcional perda de remuneração, a reiteração de faltas não justificadas pode dar ensejo à aplicação das sanções disciplinares de advertência, suspensão ou até mesmo de demissão, como também previsto em outros dispositivos da Lei 8.112/1990.
Conforme arts. 116, 127, 129 e 130 da Lei 8.112/1990, a inobservância do dever de ser assíduo e pontual ao serviço pode levar à aplicação de advertência ou de suspensão.
O prolongamento das situações de falta injustificada pode configurar as mais graves situações de inassiduidade habitual e de abandono de cargo e sujeita o servidor à demissão, conforme arts. 132 e 133, 138, 139 e 140 da Lei 8.112/1990.
Em suma, em acréscimo, além e independentemente da consequência de perda da remuneração por cada falta não justificada, por estas o servidor sujeita-se às penalidades disciplinares. Uma vez clara essa a distinção entre os fundamentos de direito para as consequências de caráter reparador ou de natureza propriamente punitivas, compreende-se que as apurações para uma e outra finalidades podem se fazer em processos diferentes e não necessariamente conexos, podendo serem apreciados por autoridades administrativas também distintas. Assim, embora os mesmos fatos possam ser tratados em ambos processos, as justificativas do servidor sobre eles podem não elidir a necessidade da reparação pecuniária mas afastar sua punição em processo administrativo disciplinar. 
A propósito, no trecho do despacho do Chefe de Gabinete da Corregedoria transcrito no pedido e reconsideração (peça 17, p. 10) não há aceitação definitiva das justificativas para o descumprimento da meta objeto deste feito. O que ali consta é que, para fins de situar a persecução disciplinar administrativa como último recurso a ser lançado mão pela Administração, essa aceitação seria provisória e que a isenção de punições dependeria ainda de o servidor concluir a contento e nos prazos parciais estipulados, todos os outros trabalhos que lhe fossem atribuídos até o final do período avaliativo findo em 30/9/2020.
Na repactuação de metas efetuada pela SecexDesenvolvimento em cumprimento ao referido despacho do Chefe de Gabinete da Corregedoria, conforme transcrição no pedido de reconsideração (peça 17, p. 11-12) , não há qualquer menção há novos prazos para instruções do TC Processo 000.080/2019-5, do TC Processo 028.469/2017-8 ou do TC Processo 027.488/2019-5, objetos da meta antes descumprida e abordada neste processo. Ali são tratadas as atividades de instrução de processo de controle externo (TC Processo 030.989/2014-0) e produção de conhecimento sobre políticas de incentivo à indústria - Fase 1.
Assim, rejeito a sugestão do recorrente de que as razões expressas pelo Chefe de Gabinete da Corregedoria para a repactuação de metas, abrindo nova oportunidade para a melhora do desempenho do servidor sobre novas atividades (ou seja, de interrupção do prolongamento ou reiteração de condutas de descumprimento de dever) e, assim, evitar as consequências de caráter disciplinar, sejam consideradas suficientes para afastar a perda de remuneração por descumprimento de meta já configurado de que se trata neste feito.
Quanto ao art. 3ºda Lei 13.979/2020, em seu caput está previsto que, no âmbito de suas competências, as autoridades poderão adotar medidas para o enfrentamento da emergência de saúde pública de importância internacional decorrente do coronavírus responsável pelo surto de 2019. Nos seus incisos são listadas medidas que, dentre outras (portanto, trata-se de rol exemplificativo) poderiam ser adotadas. Restringe o § 1º as possibilidades às medidas que se firmem base em evidências científicas e em análises sobre as informações estratégicas em saúde e estabelece que elas deverão ser limitadas no tempo e no espaço ao mínimo indispensável à promoção e à preservação da saúde pública. O § 2º exige que a adoção de medidas respeite direitos e liberdades fundamentais, entre eles o de informação e tratamento. Por fim, o § 3º permite que seja considerado falta justificada ao serviço público ou à atividade laboral privada o período de ausência decorrente das medidas previstas naquele artigo.
Ou seja, é preciso que a falta decorra diretamente das medidas adotadas com base naquela lei, o que não é o caso dos autos.
A propósito, conforme consta no preâmbulo da Portaria-TCU 62, de 19 de março de 2020, as medidas por ela adotadas, pautaram-se nas disposições e finalidades da Lei 13.979/2020.
Em sua redação original, pela referida Portaria foi restringido severamente o acesso de servidores às unidades do TCU, de modo que foi estabelecido também que os servidores não autorizados a nelas adentrar deveriam executar suas atividades por meio do teletrabalho. Essas disposições somente foram alteradas pela Portaria-TCU nº 130, de 2/9/2020.
Entretanto, se o servidor, ora recorrente, foi de fato submetido ao regime de teletrabalho compulsoriamente, disso não decorre que estivesse completamente dispensado do cumprimento das metas antes pactuadas nem desobrigado da observância de deveres funcionais estabelecidos na Portaria-TCU 101/2019, desde que compatíveis com a situação.
Alegações do recorrente vão no sentido de que, nas circunstâncias em que estava afastada a possibilidade de executar as respectivas tarefas nas dependências do TCU (art. 4º, § 2º da Portaria-TCU 101/2019) ao menos lhe deveria ter sido flexibilizada a exigência de que devesse ele mesmo providenciar as estruturas física e tecnológica necessárias à realização do teletrabalho (art. 15, inciso VIII da Portaria-TCU 101/2019) , de modo que caberia a Administração tais providências.
Porém, mesmo admitindo que a situação levava mesmo à necessidade de a Administração prover os equipamentos e, enquanto isso, adaptar as metas à situação, o que se mostra pelos documentos nos autos é o servidor se afastando da chefia imediata, retirando dessa a possibilidade de melhor compreender e superar as dificuldades. O próprio servidor admite ter sido orientado a formalizar pedido de repactuação de metas, mas a isso ter se recusado, por entender que deveria antes resolver os problemas dos equipamentos.
Sobre dos diálogos em que teria comunicado à chefia imediata sobre as dificuldades, conforme transcrições à peça 25, p. 4-5, itens 10 e 11, nota-se que eles somente ocorreram na data de 13/04/2020, portanto, 25 dias depois da edição da Portaria-TCU 62/2020 e terminam com o diretor da subunidade conclamando o servidor à continuidade das tratativas por meios institucionais aptos aos registros formais. Não há nos autos, porém, registros de que o servidor assim tenha procedido.
Desse modo, o servidor ao não corresponder adequadamente com sua chefia imediata, além de descumprir o preceito do inciso IV do art. 15 da Portaria-TCU 101/2019, retirou desta os meios de contribuir para a disponibilização de equipamentos ou de fundamentadamente e tempestivamente encaminhar repactuação de metas.
Assim, manteve-se o servidor como responsável pelo cumprimento das metas e disso não pode ser eximido justamente porque não colaborou adequadamente para a explanação ou mesmo superação das dificuldades que então enfrentava.
Quanto à alegação de que teria enviado minutas para revisão e elas lhe foram devolvidas para ajustes, não há nos autos anotação ou indício de que isso tenha ocorrido no período considerado, de 17/3/2020 e 21/5/2020. 
Sobre o desempenho do servidor anteriormente ao referido período, além de que, objetivamente, não poderia servir para compensar a omissão posterior no tocante à necessidade da devolução da remuneração percebida sem a comprovação da contrapartida, as anotações na cópia de despacho à peça 7 são no sentido de que o servidor apresentou insuficiência de desempenho nos períodos avaliativos encerrados em 30/9/2019 e em 31/3/2020.
O desempenho em período posterior pode até, como entendeu o Chefe de Gabinete da Corregedoria, emergir como fato atenuante ou mesmo abonador da aplicação de penalidades disciplinares, porém, como já exposto, não descaracteriza a omissão quanto à tempestiva entrega de produtos e não é suficiente para afastar a perda de remuneração por descumprimento de meta já configurado de que se trata neste feito.
Por fim, quanto ao desempenho posterior do servidor e seu impacto sobre a apuração da correspondente gratificação em remunerações futuras (sanção premial) , nos termos da Portaria-TCU 307, de 27/09/2019, o que também é objeto do TC Processo 019.904/2020-7, isso tampouco isenta a consequência da perda de remuneração tratada neste processo. Sobre isso, como anotado no despacho do titular da Segedam à peça 19, também há que se diferenciar os efeitos ex-nunc da repactuação de metas determinada pelo Chefe de Gabinete da Corregedoria da medida alvitrada por aquela Secretaria-Geral, atrelada a período pretérito, relativa à data de ocorrência dos fatos narrados pela Secex Desenvolvimento.
Ante o exposto, com fulcro no art. 107 da Lei 8.112/1990 conheço do recurso hierárquico à peça 25, para no mérito negar-lhe provimento."  (peça 28 - grifos acrescidos) .
5.	Contra a decisão tomada pela Presidência desta Corte, foi interposto novo recurso dirigido ao Plenário deste Tribunal, ora em julgamento, cujas razões recursais foram assim sintetizadas pelo próprio recorrente: 
"Suma conclusiva.
67. A instrução efetuada sobre o Recurso Hierárquico em nenhum momento contextualizou a ocorrência dos fatos imputados ao auditor, nem mesmo rebateu as alegações feitas sobre a conjuntura adversa em que teria que gerenciar seus processos. Esta contextualização teria sido seria essencial para operar o princípio da proporcionalidade, haja vista que os contextos decorrentes da pandemia afastavam qualquer possibilidade de soluções ordinárias para a resolução dos problemas. 
68. Como evidência das severas restrições materiais, assim como dos seus efeitos sobre a eficácia dos trabalhos conduzidos, o auditor apresenta quadro comparativo dos seus trabalhos antes e depois da mitigação das referidas restrições, constante da avaliação do período 1/4/20 a 30/9/20, feedback do diretor da DiCOMP (idSisdoc_21548433v3-67 - Documento) :
[...]
69. Como sexagenário o Recorrente integra o grupo de risco, razão pela qual lhe foi disponibilizado o regime de teletrabalho ainda em 13/3/20, que foi recursada por não ter na sua residência os equipamentos necessários ao desempenho satisfatório das minhas funções. Em 17/3/20 foi colocado em teletrabalho compulsório em razão das medidas de biossegurança tomadas pelo TCU. 
70. Morando em Manaus, epicentro da pandemia no território nacional, se viu diante de severas restrições materiais para se equipar adequadamente para o exercício do teletrabalho. Deu conhecimento das suas dificuldades aos seus superiores mediante os aplicativos disponíveis assim como e-mail funcional. Não formalizou processo nem documento oficial dando conta das dificuldades, não fez isso por acreditar que as comunicações nas instituições devem ser diretas e claras evitando, sempre que possível, o excesso de formalismo documental.
71. O Recorrente usou dos recursos disponíveis, improvisou, até mesmo compareceu na Sec/AM, em meio a pandemia, tudo isso para manter de alguma maneira o ritmo de trabalho possível. Trabalho que ainda acreditava possível diante de uma conjuntura extremamente adversa numa cidade devastada pela calamidade sanitária e, por isso mesmo, fechada sob um lockdown rigoroso, fatos públicos e notórios exaustivamente veiculados na mídia nacional e internacional.
72. Entrou em teletrabalho compulsório sob o guante de uma norma emergencial, a Portaria-TCU nº 62/2020, mas está sendo punida por outra norma, a Portaria-TCU nº 101/2019, a qual não deveria se aplicar aos eventos ocorridos nesta conjuntura atípica e calamitosa.
73. Foi posto em teletrabalho de forma compulsória, mas esta forma de teletrabalho confronta a liberdade de escolha da Portaria 101/2019. Acrescente-se a isto a vedação de poder executar os seus trabalhos nas instalações do TCU em Manaus.
74. Com quase 36 anos de carreira no TCU nunca teve uma falta injustificada, vindo agora a se deparar com uma inovação exorbitante, a qual produziu uma ausência virtual e simbólica totalizando tempo até para demissão por abandono de cargo. Trata-se de inovação exorbitante por criar restrição de direito fundamental, sem a necessária reserva legal que só poderia advir da lei em sentido estrito, jamais de norma infralegal. Isto porque ausências e presenças são conceitos materiais, jamais podendo ser admitidos em formatos simbólicos, que é o que acontece quando se atribui ao julgamento pela aceitação de um produto o poder de redefinir o tempo trabalhado como se ele nunca tivesse existido. Não cabem aqui digressões mais profundas, isto porque exegeses neste sentido já estão sendo feitas por agentes bem mais capacitados que o auditor em foros mais apropriados para essa discussão.
75. Protesta o Recorrente contra a aplicação de norma ordinária a uma situação especial, a qual foi marcada pela emergência, pela contingência e pelo caráter compulsório, elementos que afastariam os pressupostos de fundo da Portaria 101/2019, pressupostos de fundo que não admitem se prescindir do caráter voluntário na aceitação do regime de teletrabalho, nem estabelecer vedações à alternativa de se trabalhar nas instalações do TCU. Duas condições essenciais que estiveram ausentes no período sobre o qual se aplicam as normas ordinárias do regime de teletrabalho.
76. O auditor conseguiu mitigar suas restrições materiais com equipamento que foi melhorado em plena pandemia, isto é, com a cidade toda fechada em lockdown, graças ao empenho do suporte de informática da Sec/AM na pessoa do Sr. Marcio Luiz Oliveira de Souza, Atendente de Suporte Local - AM. Uma vez mitigada essas restrições passou a realizar os seus trabalhos de forma satisfatória, como vinha fazendo desde a sua lotação na Secretaria de Desenvolvimento em março de 2019.
77. A evidência material, quiçá até mesmo matemática, de que as restrições materiais impostas pela emergência foram as principais responsáveis pelo seu desempenho abaixo da média, está na comprovação de que, superadas tais restrições, vem entregando os seus trabalhos antes do prazo e com qualidade e concordância acolhidas pelo seu diretor.
Dos pedidos.
78. Retorna o Recorrente, perante o ilustre Presidente do TCU, ao pedido de que lhe seja concedido, na análise a ser desenvolvida sobre o recurso, o melhor da inteligência processual deste tribunal.
79. Pede que os fatos e argumentos sejam avaliados e sopesados com percuciência, frisa-se que não sobrecarregou essa peça com vasta pletora de documentos, haja vista que as alegações aqui feitas podem ser corroboradas nos sistemas do TCU, quando não forem, simplesmente, auto - evidentes pela lógica e pelos fatos.
80. O Recorrente requer que haja racionalidade na avaliação dos fatos, bem como pela contextualização desses fatos, os quais deveriam ser analisados na moldura de uma solução emergencial para um contexto adverso.
81. Pede pela razoabilidade na interpretação da norma, característica do tribunal na apreciação de questões complexas.
82. Por fim, reitera o pedido de reforma da decisão exarada para que não sejam descontados do seu salário os dias referentes ao período de 17/03/2020 a 21/05/2020, porquanto são claras as justificativas sólidas para o atraso na entrega dos trabalhos e repactuação dos serviços que já restaram cumpridos."  (grifos originais) .
6.	Registro que, no âmbito da Corregedoria deste Tribunal de Contas da União, os mesmos fatos aqui narrados ensejaram a instauração do TC-Processo 019.904/2020-7, o qual foi arquivado por meio de despacho datado de 3/12/2020, ao fundamento de que a melhora posterior do desempenho do servidor interessado teria afastado a caracterização da habitualidade exigida para a configuração da desídia prevista no art. 117, inciso XV, da Lei 8.112/1990 (peça 23 do TC Processo 019.904/2020-7) . Outrossim, foram considerados suficientes, para afastar eventual punição disciplinar naqueles autos, os descontos financeiros experimentados pelo servidor em razão dos seus atos, os quais se encontram ora em análise no presente recurso.
7.	Incluído o presente feito na pauta de julgamento prevista para o dia 11/8/2021, o recorrente, por meio de advogado regularmente constituído, solicitou a exclusão do feito da referida pauta, o que foi atendido.
8.	O mesmo patrono do interessado, atuando como procurador da União dos Auditores Federais de Controle Externo (AUDITAR) , requereu a sua admissão nos autos na condição de amicus curiae ou, alternativamente, que fosse assegurado à referida entidade o acesso à íntegra do processo, bem como a obtenção de cópia dos presentes autos.
9.	Por meio de despacho datado de 25/8/2021 (peça 55) , indeferi o pedido de ingresso da AUDITAR na condição de amicus curiae, sem prejuízo de autorizar o acesso integral aos autos, inclusive para a obtenção de cópia, nos termos solicitados. Contra a referida decisão houve a interposição de recurso de reconsideração pela AUDITAR (peça 64) , o qual foi recebido como recurso de agravo, que não foi conhecido pelo Plenário desta Corte por meio do Acórdão 3.151/2021 (peça 70) , haja vista a irrecorribilidade da decisão do relator que aprecia pedido de ingresso nos autos na condição de amicus curiae.
10.	Incluído o feito novamente em pauta para julgamento no dia 8/9/2021, o recorrente protocolou memorais trazendo fato que entendi relevante e que não constava anteriormente das suas razões recursais, motivo pelo qual determinei a realização de diligências (peça 79) , cuja resposta foi juntada à peça 81 dos presentes autos.
É o Relatório.

Juliano Ricardo de Vasconcellos Costa Couto (13.802/OAB-DF), representando União dos Auditores Federais de Controle Externo; Juliano Ricardo de Vasconcellos Costa Couto (13.802/OAB-DF), representando Jorge Isper Abrahim Filho.

Não atuou.

ADMINISTRATIVO. RECURSO AO PLENÁRIO. DETERMINAÇÃO DE DESCONTO NOS VENCIMENTOS DO SERVIDOR EM VIRTUDE DE DESCUMPRIMENTO DE META PACTUADA EM REGIME DE TELETRABALHO. VIOLAÇÃO DOS DEVERES IMPOSTOS NA PORTARIA 101/2019. REJEIÇÃO DAS JUSTIFICATIVAS APRESENTADAS. NÃO APRESENTAÇÃO DE ELEMENTOS BASTANTES PARA INFIRMAR A DECISÃO DA ADMINISTRAÇÃO. CONHECIMENTO. NÃO PROVIMENTO.

ADMINISTRATIVO (ADM)

Trata-se de recurso administrativo interposto por Jorge Isper Abrahim Filho contra decisão do Presidente deste Tribunal de Contas da União, que manteve decisão anterior do Secretário-Geral de Administração no sentido de autorizar os descontos nos vencimentos do referido servidor relativamente ao período de 17/3/2020 a 21/5/2020, haja vista o descumprimento de meta pactuada em regime de teletrabalho.
2.	De início, conheço do recurso administrativo, por estarem preenchidos os seus pressupostos legais e regimentais de admissibilidade (art. 56 e seguintes da Lei 9.784/l999 c/c o art. 15, inciso IV, do RITCU) .
3.	Quanto ao mérito, a Portaria 101, de 8 de março de 2019, que dispõe sobre a realização de teletrabalho por servidores ocupantes de cargos efetivos do Quadro de Pessoal da Secretaria do Tribunal de Contas da União, estabelece, no que interessa ao caso concreto, que:
"[...]
DA PACTUAÇÃO E ENTREGA DOS TRABALHOS
Art. 13. Os trabalhos a serem realizados por meio de teletrabalho devem ser acordados previamente entre a chefia imediata da unidade de vinculação técnica e o servidor, com o estabelecimento de metas de desempenho que considerem os produtos esperados e os respectivos prazos de entrega.
§ 1º As metas de desempenho de que trata o caput deste artigo serão registradas em solução de TI desenvolvida para esse fim, e terão o respectivo alcance atestado pela chefia imediata do servidor.
§ 2º Os trabalhos acordados nos termos do caput deste artigo devem ser apresentados à chefia imediata da unidade de vinculação técnica, pelo servidor em teletrabalho, em conformidade com as metas de desempenho previamente estabelecidas.
§ 3º A pactuação das metas deve prever, pelo menos ao término de cada período avaliativo, a aferição de desempenho, que servirá de insumo à avaliação individual do servidor.
§ 4º A chefia imediata da unidade de vinculação técnica deverá se manifestar sobre os trabalhos apresentados pelo servidor, em até trinta dias do fim do prazo acordado, podendo recusá-los mediante justificativa fundamentada.
§ 5º É vedada a utilização de terceiros para a execução dos trabalhos acordados como parte das metas de desempenho do servidor em teletrabalho.
Art. 14. O cumprimento da jornada de trabalho referente ao período de realização do teletrabalho será atestado a partir do alcance das metas de desempenho estipuladas previamente para o servidor.
[...]
DOS DEVERES E DAS COMPETÊNCIAS
Art. 15. É dever do servidor, no que se refere ao teletrabalho:
I - atender às convocações para comparecimento às dependências do TCU;
II - manter os números de telefones de contato permanentemente atualizados e os aparelhos telefônicos ativos durante o horário regular de funcionamento do TCU;
III - consultar diariamente, nos dias úteis, a sua caixa postal individual de correio eletrônico institucional;
IV - informar à chefia imediata da unidade de vinculação técnica o andamento dos trabalhos, conforme pactuado, e apontar eventual dificuldade, dúvida ou informação que possa atrasar ou prejudicar a entrega do trabalho;
V - disponibilizar minutas do trabalho acordado nos termos previstos no art. 13 desta Portaria para apreciação e orientação da chefia imediata da unidade de vinculação técnica, sempre que solicitado;
VI - gravar os arquivos produzidos em formato compatível com o pacote de aplicativos utilizados na Secretaria do TCU;
VII - reunir-se presencialmente ou por vídeoconferência com a chefia imediata da unidade de vinculação técnica para apresentação dos resultados parciais e finais;
VIII - providenciar as estruturas física e tecnológica necessárias à realização do teletrabalho fora das dependências do Tribunal, caso não deseje utilizar as instalações físicas de sua unidade de domicílio; e
IX - atender os procedimentos relativos à Política de Segurança Institucional e ao Sistema de Gestão de Segurança Institucional dispostos na Resolução-TCU nº 261, de 11 de junho de 2014, bem como à classificação da informação quanto à confidencialidade no âmbito do TCU estabelecida pela Resolução TCU nº 294, de 18 de abril de 2018, observando os requisitos de configuração de segurança mínimos estabelecidos pela área de tecnologia de informação do Tribunal.
§ 1º Na hipótese do descumprimento dos incisos I e VII deste artigo, o servidor deverá prestar, ao dirigente da unidade de vinculação técnica, justificativas sobre os motivos que deram causa à situação.
§ 2º Não acolhidas as justificativas a que se refere o parágrafo anterior, o servidor não terá o correspondente registro de frequência.
§ 3º O não atendimento dos deveres dispostos neste artigo, assim como a não observação das proibições do art. 117 da Lei nº 8.112, de 1990, sujeitam o servidor em teletrabalho às penalidades dispostas no art. 127 da referida Lei.
Art. 16. Cabe à chefia imediata do servidor, no que concerne ao teletrabalho:
I - definir, mediante registro em solução de TI e em conjunto com o servidor, os trabalhos que serão realizados e os respectivos prazos para conclusão;
II - acompanhar, de forma sistemática e periódica, o trabalho do servidor;
III - avaliar a realização dos trabalhos quanto ao cumprimento dos prazos e à qualidade;
IV - dar ciência ao dirigente da unidade de vinculação técnica sobre a evolução dos trabalhos, dificuldades encontradas e outras ocorrências que possam impactar o andamento das atividades; e
V - propor, ao dirigente da unidade de vinculação técnica, com a devida fundamentação, a interrupção de teletrabalho autorizado para o servidor.
[...]
DO DESCUMPRIMENTO DOS PRAZOS E DOS DEVERES
Art. 17. No caso de descumprimento do prazo acordado para a entrega do trabalho, nos termos estabelecido no art. 13, ou dos deveres previstos nos incisos I e VII do art. 15, ambos desta Portaria, o servidor deverá prestar justificativas sobre os respectivos motivos que deram causa à situação.
§ 1º Na hipótese de descumprimento de prazo, acolhidas as justificativas, ficará a critério do dirigente da unidade de vinculação técnica a autorização para a prorrogação excepcional e a fixação de novo prazo para conclusão dos trabalhos.
§ 2º Não apresentadas ou não acolhidas as justificativas, ou descumprido o prazo de prorrogação, o servidor não terá o registro de frequência concernente:
I - ao período total de duração do teletrabalho, caso não haja entrega dos trabalhos acordados após cinco dias úteis do prazo final fixado;
II - aos dias que ultrapassarem o prazo final fixado, na hipótese de entrega dos trabalhos acordados com atraso de até cinco dias úteis; ou
III - ao dia de não atendimento da convocação ou de não participação em reunião, previstas, respectivamente, nos incisos I e VII do art. 15 desta Portaria.
§ 3º A ausência de registro de frequência a que se refere o parágrafo anterior configurará falta não justificada, e poderá acarretar inassiduidade habitual, abandono de cargo ou impontualidade, nos termos estabelecidos na Portaria-TCU n° 138, de 2008, e na Lei nº 8.112, de 1990.
§ 4º O descumprimento do prazo mencionado neste artigo deve ser registrado em solução de TI, e considerado para fins de avaliação de desempenho profissional do servidor.
§ 5º O não atendimento aos deveres dispostos no art. 15 sujeitam o servidor em teletrabalho às penalidades dispostas no art. 127 da Lei nº 8.112, de 1990."  (grifos acrescidos) .
4.	Delineado o quadro normativo relativo à pactuação e entrega dos trabalhos, aos deveres do servidor e às competências da chefia imediata e ao descumprimento dos prazos e dos deveres impostos àqueles que se encontram em regime de teletrabalho, cumpre agora examinar os fatos apurados no presente processo.
5.	A chefia imediata do servidor, ora recorrente, distribuiu, originalmente para instrução, os processos Processo 000.080/2019-5 e Processo 028.469/2017-5 nas datas e prazos expostos abaixo:
	TC
	Período
	Prazo

	Processo 000.080/2019-5
	18/11 a 29/11/2019
	10 dias

	Processo 028.469/2017-5
	03/12 a 16/12/2019
	10 dias

6.	O servidor anuiu às metas fixadas, valendo registrar que, de acordo com a Portaria Cogep 1/2019, que disciplina os elementos necessários para a atribuição do nível de desempenho "não atendimento" aos servidores vinculados tecnicamente às Secretarias de Controle Externo pertencentes à Coordenação-Geral de Controle Externo de Políticas Públicas (Cogep) , os prazos pactuados são os disponíveis também para eventuais ajustes e revisões, sendo considerado entregue o produto apenas quando estiver em condições de ser encaminhado à subunidade competente.
7.	Os processos então distribuídos foram devolvidos ao servidor para a realização de ajustes em decorrência de revisões realizadas pela chefia imediata (quando já ultrapassado o prazo fixado) , tendo havido a distribuição de novo processo - Processo 027.488/2019-5 -, haja vista que, de acordo com a citada portaria, findo o prazo acertado, com ou sem revisão, outra atividade deve ser colocada na sequência para execução.
8.	Assim, no dia 5/3/2020, mediante lançamento no Sistema Gama e por meio de e-mail encaminhado no dia 4/3/2020, foi proposta pelo diretor e, no dia 9/3/2020, aceita pelo servidor a repactuação de meta - Meta 18864 - contemplando a instrução dos três processos até 16/3/2020:
	TC
	Período
	Prazo

	Processo 000.080/2019-5
	18/11 a 29/11/2019
	10 dias

	Processo 028.469/2017-5
	3/12 a 16/12/2019
	10 dias

	Processo 027.488/2019-5
	5/3 a 16/3/2020
	8 dias

9.	No dia 16/3/2020, ainda não tinham sido concluídas as instruções nos processos distribuídos ao servidor. É dizer, não houve a entrega satisfatória de nenhum dos processos que lhe foram distribuídos para instrução.
10.	Em virtude de apresentação de novos elementos por parte do órgão jurisdicionado, em 16/3/2020, por meio de e-mail encaminhado ao servidor, houve a repactuação do prazo do TC Processo 028.469/2017-5, o qual passou a ter, como termo final, a data de 27/3/2020:
	TC
	Período
	Prazo

	Processo 000.080/2019-5
	18/11 a 29/11/2019
	10 dias

	Processo 028.469/2017-5
	03/12 a 16/12/2019
17/3 a 27/3/2020
	10 dias
9 dias

	Processo 027.488/2019-5
	05/03 a 16/03/2020
	8 dias

11.	Em 30/3/2020 e 20/4/2020, foram propostos ajustes na instrução do TC-Processo 027.488/2019-5. Em 6/4/2020, foram sugeridas alterações no TC-Processo 000.080/2019-5. No dia 13/4/2020, foram sugeridos ajustes no TC Processo 028.469/2017-8. Em verdade, ao longo de todo o período até 20/4/2020, foram realizadas revisões na instrução dos processos acima enumerados, com o seguinte quantitativo:
	TC
	Quantidade de revisão
	Data da última revisão

	Processo 000.080/2019-5
	três
	6/4/2020

	Processo 028.469/2017-5
	três
	13/4/2020

	Processo 027.488/2019-5
	duas
	20/4/2020

12.	Importante registrar que todas as solicitações de revisão encaminhadas pela chefia imediata via e-mail contaram com a anuência do servidor, que não opôs qualquer obstáculo ao que lhe havia sido demandado. Tampouco fora alegado pelo servidor, até aquele momento, qualquer dificuldade ou restrição material no tocante aos equipamentos necessários para a realização do trabalho.
13.	Ainda no dia 20/4/2020, em virtude do período de recesso que passaria a gozar, a chefia imediata do servidor encaminhou-lhe e-mail dando um panorama geral acerca da meta pactuada para a instrução dos TC Processo 000.080/2019-5, Processo 028.469/2017-5 e Processo 027.488/2019-5, concitando-o a concluir as instruções com a maior brevidade possível, in verbis:
"Olá Jorge,
Escrevo este email para registrar a respeito do histórico dos prazos processuais utilizados, até então, para a instrução dos processos Processo 000.080/2019-5, Processo 028.469/2017-8 e Processo 027.488/2019-5; e do enquadramento destes para o fim do estabelecido pelas Portarias TCU 317/2019 e Cogep 1/2019;
Para estes três processos, já considerados prazos adicionais estabelecidos, foram concedidos e pactuados, ao todo, 38 dias para a conclusão das instruções (ou seja: instruções em condições de serem encaminhadas para pronunciamento da subunidade) .
Ao mesmo tempo, entre 18/11/2019 e 30/3/2020, foram utilizados 44 dias para a instrução destes três processos. Esse cômputo é líquido, tanto de afastamentos, como de dias em que não foram atribuídos processos para a instrução ou a realização de outra atividade.
[...]
Com isso, temos que hoje, 20/4/2020, estes processos, que tiveram prazos pactuados de 38 dias, já demandaram 56 dias (44+12) e deverão continuar a consumir dias de instrução, dado que estas precisarão tornar a ser encaminhadas para revisão.
Os arquivos anexos apresentam de forma analítica este histórico.
Trago este relato para que tenhamos clareza do quadro diante do qual estamos e para que possamos atuar com atenção para que estas instruções em andamento possam ser ajustadas de forma a suprir as lacunas apontadas nas últimas revisões, sem que isso consuma prazos demasiados.
Neste sendo, vou atualizar o Sérgio, que irá me substituir, tanto no que se refere ao teor dos assuntos tratados nos processos como da atenção que deve ser dada à gestão destes no período em que estarei de recesso.
Creio que se nos aplicarmos, podemos fazer um bom trabalho e reverter o quadro no qual temos a situação acima. Conte comigo.
Abraços"  (grifos originais) .
14.	Em resposta - e novamente sem apontar qualquer tipo de obstáculo ou dificuldade no tocante à estrutura física e tecnológica para a realização do teletrabalho - o servidor, em 22/4/2020, respondeu de forma lacônica, nos seguintes termos:
"Obrigado, Marcos.
Trabalhando para sanar esses problemas.
Abraços."
15.	Após 22/4/2020, a chefia imediata substituta, buscando informações sobre a instrução dos processos distribuídos, encaminhou e-mail no dia 29/4/2020, reiterado posteriormente em 7/5/2020, não tendo havido qualquer tipo de resposta por parte do servidor, que deixou de se reportar ao seu superior desde aquela data.
16.	Em 21/5/2020, a meta 18864 foi rejeitada automaticamente no sistema Gama, verbis: "meta rejeitada dada a superação de 80% além do prazo 38 dias para a conclusão das instruções dos processos Processo 000.080/2019-5, 028.469/2017- 8 e Processo 027.488/2019-5. Até 21/05/2020, líquido de todos os afastamentos, o total de dias utilizados foi de 78 dias".
17.	A rejeição da meta, com o consequente cancelamento da distribuição dos processos, ensejou a adoção de medidas pelo titular da unidade técnica, que, em 22/5/2020, encaminhou e-mail ao servidor para que fossem apresentadas justificativas relativamente ao não cumprimento da meta pactuada, conforme previsto art. 17 da Portaria 101/2019:
"[...]
A propósito, registro que neste período em que as situações acima relatadas ocorreram, não recebemos comunicação de sua própria iniciativa com a indicação de eventual dificuldade, dúvida ou informação que pudesse implicar atraso ou risco para a entrega dos trabalhos, conforme a Portaria TCU 101/2019, art. 15, estabelece como dever nosso, dos servidores.
Não obstante, dadas as possíveis consequências estabelecidas pela Portaria TCU 101/2019, art. 17, em especial no registro de frequência e na remuneração correspondente, encaminho este email para facultar-lhe a apresentação de justificativa e evidências correspondentes para as ocorrências relatadas, em específico para a:
	1) Não entrega da instrução do TC Processo 000.080/2019-5;
	2) Não entrega da instrução do TC Processo 028.469/2017-8;
	3) Não entrega da instrução do TC Processo 027.488/2019-5.
O prazo para tanto será de cinco dias, a contar a partir desta data."
18.	Em resposta, o servidor, em 27/5/2020, apresentou a seguinte justificativa:
"Em resposta ao e-mail que me foi encaminhada em 22/5/20, o qual versava sobre meu desempenho irregular no exercício de minhas atividades profissionais compreendidas no período abril/maio do corrente ano, relativas à instrução dos processos TC Processo 000.080/2019-5, Processo 029.469/2017-8 e Processo 027.488/2019-5, venho apresentar justificativas, escusas e soluções para o questionamento encaminhado.
A partir do dia 30/3/2020 foi determinado o teletrabalho compulsório em razão da crise sanitária decorrente da pandemia que ora assola o país.
Todas as organizações, que detinham modo de trabalho viável à distância, passou a executar suas atividades a partir dos domicílios de seus agentes. Com o TCU não foi diferente. O tribunal que, pioneiramente, já utilizava a modalidade "teletrabalho" de maneira parcial, passou a utilizá-la de forma integral e compulsória.
A despeito do teletrabalho já se encontrar implantado no TCU, ainda bem antes da decretação da emergência pública, eu nunca me manifestei por essa modalidade motivado, entre outros fatores, pela inexistência na minha residência de equipamentos compatíveis para a execução dessa modalidade de trabalho.
Nas proximidades da ocorrência da calamidade pública que nos afeta requeri da SEC/AM, e me foi deferido, o empréstimo de uma estação de trabalho que me permitisse, ainda que com as limitações de acesso da rede doméstica, replicar de forma razoável as condições técnicas existentes na sede em Manaus.
Instalada a referida estação de trabalho ela se revelou defeituosa, primeiramente não permitindo o acesso ao eTCU, condição essencial para a instrução dos processos. Posteriormente, não permitindo o uso de qualquer aplicativo já previamente instalado no equipamento.
Diante da falha técnica retornei o equipamento ao agente responsável pelo suporte à informática da SEC/AM para que ele providenciasse as soluções técnicas cabíveis.
Respondeu o responsável técnico que a rede do TCU continuava com problemas para reinstalar, no equipamento que me foi cedido, os sistemas necessários ao exercício das funções. Como a carga sobre o referido equipamento continuava em meu nome, solicitou que trouxesse equipamento de volta à minha residência informando que, quando o problema de rede fosse solucionado, eu levaria o computador de volta para os ajustes necessários.
Nunca me equipei para o teletrabalho em razão de saber que nenhum equipamento replicaria na minha casa as excelentes condições técnicas de trabalho existentes no meu domicílio na SEC/AM. E agora teria que realizar o trabalho com os equipamentos obsoletos que tinha em casa.
Essas seriam as razões técnicas, as quais, no entanto, não justificam a minha falha grave de interromper as comunicações com os meus superiores diretos, haja vista que sempre obtive deles as orientações e apoio necessário para a execução do meu trabalho. Houve ocorrências de natureza pessoal em razão da pandemia, mas, reitero, não justificariam a ausência de comunicações com a minha diretoria. Esse é um erro inexcusável pelo qual assumo inteira responsabilidade.
Quanto ao desenvolvimento dos trabalhos a partir de 19/5/2020, fui obrigado a inovar em procedimentos necessários para suprir as lacunas de equipamento. Reutilizar recursos como diagramação, instrução em módulos e até mesmo retomar o hábito perdido de resumir as ideias e conclusões em letras cursivas. Trata-se de um modus operandi que começa a produzir resultados, razão porque posso afirmar que não mais ocorrerão atrasos ou mesmo retrabalhos desnecessários, até porque farei usos dos recursos de comunicação disponibilizados pelos meus superiores.
Tenho consciência das falhas cometidas e aceitarei a avaliação que advier do juízo, tanto da minha diretoria, quanto da secretaria, mas gostaria que, no cômputo do presente semestre de avaliação, fossem levadas em conta os trabalhos agora em curso.
Desde já agradeço a transparência e o profissionalismo com que meus superiores trataram essa questão."  (grifos acrescidos) .
19.	Instaurado o devido processo legal, os fatos apurados no presente processo ensejaram o desconto nos vencimentos do referido servidor relativamente ao período de 17/3 a 21/5/2020, haja vista o descumprimento de meta pactuada em regime de teletrabalho.
20.	Passo agora à análise das razões recursais apresentadas pelo ora recorrente.
21.	Os fatos verificados, no presente processo, são incontroversos e sequer foram refutados pelo servidor.
22.	A tese recursal, em síntese, se circunscreve ao fato de que o atraso verificado no cumprimento da meta pactuada estaria justificado, seja em decorrência do contexto pandêmico no qual estamos inseridos, seja em decorrência das dificuldades enfrentadas pelo servidor no tocante à ausência de estrutura física e tecnológica quando fora compulsoriamente colocado em regime de teletrabalho.
23.	A declaração da Organização Mundial de Saúde (OMS) , que classificou como pandemia a doença causada pelo novo coronavírus (covid-19) , as orientações emanadas pelo Ministério da Saúde e o teor da Lei 13.979, de 6 de fevereiro de 2020, que estabelece medidas de enfrentamento da emergência de saúde pública decorrente do surto de covid-19, ensejaram, no âmbito deste Tribunal de Contas da União, a edição da Portaria 62/2020, que estabelece medidas de caráter temporário para a mitigação dos riscos decorrentes da doença causada pelo novo coronavírus (covid-19) no âmbito do Tribunal de Contas da União.
24.	As medidas excepcionais adotadas pela referida portaria tiveram como mote principal a necessidade imperiosa de redução máxima da presença simultânea de pessoas nas instalações do TCU, adotando-se medidas para a redução do potencial de contágio da covid-19 e para a preservação da saúde das autoridades, dos servidores, dos estagiários, dos colaboradores e dos visitantes que frequentam as suas dependências, sem, contudo, trazer qualquer prejuízo à manutenção da prestação de serviços públicos por parte do Tribunal.
25.	Nesse sentido, a Portaria 62/2020 não tem o condão de afastar o que restou estabelecido na Portaria 101/2019, que dispõe sobre a realização de teletrabalho por servidores ocupantes de cargos efetivos do Quadro de Pessoal da Secretaria do Tribunal de Contas da União, exceto no tocante ao estabelecido originariamente no seu art. 9º, § 1º, que vedou expressamente a presença física dos servidores em teletrabalho nas dependências do TCU, salvo quando convocado:
"Art. 9º. Os servidores não contemplados nos casos previstos nos incisos II, III e IV do art. 3º desta Portaria devem executar suas atividades por meio do teletrabalho.
§ 1º. Fica expressamente vedada a presença física dos servidores em teletrabalho nas dependências do TCU, exceto quando convocado.
§ 2º. Ficam suspensos o limite do quantitativo de servidores simultaneamente em teletrabalho de que trata o art. 9º da Portaria-TCU nº 101, de 2019, e a vedação contida no art. 12 do mesmo ato normativo.
§ 3º. Os estagiários devem executar suas atividades de forma remota, ficando expressamente vedada sua presença física nas dependências do TCU, exceto quando convocado."  (grifos acrescidos) .
26.	Assim sendo, não assiste razão ao recorrente, quando afirma que a Portaria 62/2020 teria afastado as regras relativas à pactuação das metas e entregas dos trabalhos dos servidores que se encontram em regime de teletrabalho. É dizer, o servidor não foi dispensado do cumprimento das metas anteriormente pactuadas, tampouco foi desobrigado da observância dos deveres funcionais estabelecidos na Portaria 101/2019, exceto se demonstrado que determinada exigência não estaria de acordo com a situação da pandemia, o que não ocorreu no caso concreto.
27.	Outrossim, como visto, cumpre anotar que o referido servidor, em nenhum momento, relatou qualquer dificuldade enfrentada em decorrência de medidas excepcionais adotadas no enfrentamento da pandemia que pudesse impactar a realização do trabalho que se comprometeu a executar, não podendo agora se utilizar de tal fato para se escusar do descumprimento da meta pactuada, a qual, inclusive, se deu em período pré-pandemia.
28.	No que diz respeito à suposta ausência de estrutura física e tecnológica quando fora compulsoriamente colocado em regime de teletrabalho por meio da Portaria 62/2020, entendo que tal justificativa também não se mostra idônea para afastar a exigência do cumprimento da meta pactuada no caso concreto. Explico:
29.	Consoante se extrai de manifestação exarada pelo titular da unidade técnica, o servidor usufruiu do regime de trabalho em várias ocasiões ao longo de 2019, sem ter efetuado qualquer registro acerca de dificuldade operacional para desempenhar as suas funções em regime de teletrabalho. Nesse sentido, vale relembrar que, nos termos do art. 15, inciso VIII, da Portaria 101/2019, "é dever do servidor, no que se refere ao teletrabalho, providenciar as estruturas física e tecnológica necessárias à realização do teletrabalho fora das dependências do Tribunal, caso não deseje utilizar as instalações físicas de sua unidade de domicílio" (grifos acrescidos) .
30.	É certo que, com a edição da Portaria 62/2020, a possibilidade de o servidor utilizar as instalações físicas da sua unidade de domicílio foi vedada (art. 9º, § 1º) . Ocorre que a meta pactuada originariamente teve o seu término previsto para 16/3/2020, antes, portanto, da publicação da referida portaria, que se deu no dia 19 de março de 2020, prevalecendo até então a orientação acima referida, no sentido de que é dever do servidor providenciar as estruturas físicas e tecnológicas necessárias para a realização do teletrabalho.
31.	Ainda que se admita que a edição da Portaria 62/2020 pudesse levar à necessidade de a administração prover os equipamentos necessários para que o servidor pudesse desempenhar a sua atividade em regime de teletrabalho, impõe-se registrar que, mesmo antes da edição da referida portaria, este Tribunal, desde 2019, em período pré-pandemia, portanto, já disponibilizava equipamento para os servidores em teletrabalho das Secretarias Estaduais, caso do ora recorrente, como se observa da Portaria Segedam 35/2019:
"Art. 1º É facultada aos servidores em teletrabalho, domiciliados nas Secretarias do TCU nos Estados (SEC's) , no cumprimento de suas atribuições, a utilização contínua de equipamentos de informática de propriedade do Tribunal, excedentes e ociosos, fora das dependências de suas unidades de domicílio, mediante prévia solicitação, na forma prevista no art. 6°, observadas as demais disposições desta Portaria.
§ 1º Para fins desta Portaria, considera-se em teletrabalho o servidor que esteja nessa condição na data da solicitação da utilização do equipamento fora das dependências do TCU.
§ 2º Não se aplica o disposto nesta Portaria aos servidores vinculados tecnicamente às SEC's.
Art. 2º Os servidores poderão utilizar, de forma contínua, fora das dependências das suas unidades de domicílio:
I - 1 (um) microcomputador portátil; ou 
II - 1 (um) microcomputador de mesa (com teclado e mouse) com até 2 (dois) monitores de vídeo. Parágrafo único. Somente poderão ser destinados, para utilização fora das dependências do TCU, os equipamentos de informática localizados na unidade de domicílio do servidor solicitante."
32.	No caso dos autos, não há qualquer notícia de que o servidor tenha se valido da faculdade prevista na referida portaria, no sentido de utilizar continuamente equipamentos de informática de propriedade do Tribunal. Não há comprovação de qualquer solicitação ou pedido nesse sentido. Da mesma forma, nas poucas vezes em que atendeu às demandas de sua chefia imediata, o servidor, em nenhum momento, alegou que estaria tendo problemas com o equipamento de informática, impossibilitando, assim, a adoção de medidas pelos seus superiores para a eventual solução do problema ou até mesmo a repactuação da meta anteriormente fixada.
33.	Vale rememorar que, nos termos do art. 15, IV, da Portaria 101/2019, era dever do servidor informar à chefia imediata as supostas dificuldades enfrentadas que porventura atrasassem ou prejudicassem a entrega do trabalho, sendo certo, de outro lado, que durante o período de 17/3/2020 a 21/5/2020, o servidor não se reportou à chefia imediata para informar o andamento dos trabalhos ou apontar dificuldades enfrentadas, tampouco disponibilizou minutas de seu trabalho mesmo quando diretamente solicitado.
34.	Assim agindo, como bem ressaltou a presidência desta Corte, "manteve-se o servidor como responsável pelo cumprimento das metas e disso não pode ser eximido justamente porque não colaborou adequadamente para a explanação ou mesmo superação das dificuldades que então enfrentava".
35.	Na verdade, só houve a apresentação de justificativa ou manifestação, por parte do servidor, quanto às supostas dificuldades técnicas na realização do trabalho após a instauração do contraditório promovida pelo titular da unidade técnica com vistas a promover as consequências previstas no art. 17 da Portaria 101/2019, sendo, portanto, pouco crível que o recorrente, de fato, estaria enfrentando os problemas por ele alegados, haja vista jamais terem sido eles reportados à chefia imediata nas oportunidades em que atendeu ao seu chamamento.
36.	De tudo o quando foi exposto, tem-se que o servidor, ora recorrente, não entregou nenhum processo com instrução concluída no período de 17/3/2020 a 21/5/2020. Além disso, o servidor não observou o disposto no inciso IV, do art. 15, da Portaria 101/2019, ao deixar de informar à chefia imediata o andamento dos trabalhos, bem como eventuais dificuldades, dúvidas ou outras situações que pudessem implicar a possibilidade de cumprimento da meta ou prejuízo para a entrega do trabalho pactuado. Por fim, após e-mail encaminhado em 22/4/2020, no qual informou, de forma lacônica, que estaria "trabalhando para sanar esses problemas", o ora recorrente cortou qualquer tipo de comunicação com a sua chefia, até a rejeição automática da meta promovida pelo sistema Gama em 21/5/2020.
37.	Manifesta, assim, a incidência do disposto no art. 17, §§ 2º, inciso I, e 3º da Portaria 101/2019, atraindo, em consequência, o desconto dos vencimentos relativamente ao período tido como não trabalhado, senão vejamos:
"Art. 17. No caso de descumprimento do prazo acordado para a entrega do trabalho, nos termos estabelecido no art. 13, ou dos deveres previstos nos incisos I e VII do art. 15, ambos desta Portaria, o servidor deverá prestar justificativas sobre os respectivos motivos que deram causa à situação.
[...]
§ 2º. Não apresentadas ou não acolhidas as justificativas, ou descumprido o prazo de prorrogação, o servidor não terá o registro de frequência concernente:
I - ao período total de duração do teletrabalho, caso não haja entrega dos trabalhos acordados após cinco dias úteis do prazo final fixado;
[...]
§ 3º. A ausência de registro de frequência a que se refere o parágrafo anterior configurará falta não justificada, e poderá acarretar inassiduidade habitual, abandono de cargo ou impontualidade, nos termos estabelecidos na Portaria-TCU n° 138, de 2008, e na Lei nº 8.112, de 1990.
§ 4º. O descumprimento do prazo mencionado neste artigo deve ser registrado em solução de TI, e considerado para fins de avaliação de desempenho profissional do servidor.
§ 5º O não atendimento aos deveres dispostos no art. 15 sujeitam o servidor em teletrabalho às penalidades dispostas no art. 127 da Lei nº 8.112, de 1990."  (grifos acrescidos) .
38.	Não há, portanto, qualquer reparo a ser feito nas decisões tomadas pela Secretaria-Geral de Administração (Segedam) e pela Presidência deste Tribunal de Contas da União.
39.	No que diz respeito às alegações deduzidas pelo recorrente apenas em memorais - subjetividade do superior imediato e ausência de previsão legal para se transformar o atraso injustificado em falta ao serviço -, considero que a resposta à diligência por mim determinada afastou a existência de qualquer caráter subjetivo na avaliação realizada, senão vejamos:
"7.3	A supervisão exercida pelos diretores da SecexDesenvolvimento e as consequentes avaliações de desempenho dos servidores vinculados à Unidade Técnica sempre se pautaram pelos critérios e parâmetros dispostos nas normas do Tribunal de Contas da União relativas ao teletrabalho e à avaliação de desempenho dos servidores (Portarias-TCU 101/2019 e 307/2019, respectivamente) , além dos manuais, normativos e documentos técnicos que orientam os trabalhos de controle externo no TCU. Nesse sentido, os parâmetros de qualidade das instruções processuais são os mesmos para todos os auditores, não havendo espaço para julgamento subjetivo ou a partir de "requisitos pessoais" dos superiores hierárquicos. 
[...]
9.	As tarefas de instrução dos TC Processo 000.080/2019-5, TC Processo 028.469/2017-8 e TC Processo 027.488/2019-5, registradas nas Metas 11696, 12491 e 18864, respectivamente, no Gama foram consideradas não cumpridas em face da, então, vigente Portaria Cogep 1/2019, que em seu Anexo I estabelecia o marco de produtividade, qualidade e disponibilidade para caracterizar os status de "entrega parcial", "entrega insatisfatória" e "não-entrega" nos trabalhos realizados pelos auditores.
[...]
11.	Assim, ressalta-se que a atuação de supervisão funcional na avaliação das instruções e nos procedimentos decorrentes ocorreu de forma vinculada ao que estava disposto nas Portaria TCU 101 e 307/2019 e Cogep 1/2019.
12.	Após a rejeição das Metas 11696, 12491 e 18864 em 25/5/2020, nos termos das regras estabelecidas pelas Portarias TCU 307/2019 e Cogep 1/209, os mesmos processos associados a essas metas tornaram a ser distribuídos para o auditor. E a esse respeito, deve ser destacado que, em nenhuma dessas novas metas (25890, 25684 e 27386) , os prazos pactuados foram menores aos acertados nas metas anteriores dos mesmos processos. De outro modo, os prazos propostos e aceitos nessas novas metas o foram como se a instrução precisasse ter que partir "do zero". Isso, inclusive, foi compartilhado com o auditor (peça 6) :
[...]
13.	Assim, considerando a conduta vinculada das chefias à época do auditor, em observância às regras das Portarias TCU 307/2019 e Cogep 1/2019, que levou à rejeição das metas de instrução dos TC Processo 000.080/2019-5, TC Processo 028.468/2017-8 e TC Processo 027.488/2019-5 (Metas Gama 11696, 12491 e 18864) ; bem como a posterior proposição de novas metas para a instrução dos mesmos processos, com prazos que foram estabelecidos como se as instruções partissem "do zero", não há que se falar em aproveitamento pelo TCU do trabalho realizado pelo auditor.
14.	Pelo contrário, o auditor é que poderia ter se valido do prazo concedido nas novas metas, pactuadas como se fossem processos inéditos, para que, em havendo eventual possibilidade de aproveitamento de esforço do trabalho anterior (isso, conforme sua avaliação) , dispusesse de condições de concluir as instruções antes dos prazos pactuados, refletindo tal feito nas avaliações de seu desempenho.
15.	Em suma, os processos distribuídos para o servidor no período em questão não foram instruídos adequadamente de forma que restou inviabilizado o seguimento natural desses processos para manifestação conclusiva da Unidade Técnica. Ao contrário, as deficiências de qualidade nas instruções geraram a necessidade de refazimento das tarefas, o que caracteriza "não entrega" nos termos do Anexo I da Portaria-Cogep 1/2019: 'Persistência de falhas críticas que exijam um nível de ajuste que implique o refazimento da tarefa ou reinstrução, com ou sem redistribuição do trabalho para outro servidor, após ter sido devolvido para correção'."  (grifos acrescidos) .
40.	Tem-se, assim, que o juízo da "não entrega" em relação à meta pactuada não se deveu ao não preenchimento de "requisitos pessoais de qualidade do superior", mas, sim, por não terem sido atendidos requisitos materiais e de formatação básicos estabelecidos pelos normativos do TCU sobre a matéria, conforme comentários das próprias revisões e dos e-mails encaminhados ao recorrente. Da mesma forma, os prazos fixados para a instrução, os quais em nenhum momento foram questionados, se deram em conformidade com os critérios constantes das normas do Tribunal.
41.	Já no tocante à legalidade do desconto salarial efetuado em decorrência do descumprimento de metas pactuadas - elemento, a meu ver, essencial à própria existência do regime de teletrabalho - anoto que a opção do servidor pelo teletrabalho implica, necessariamente, a alteração da sua jornada de trabalho, que antes era de controle por jornada e agora passa a ser de controle por produção ou tarefa. Veja-se, nesse sentido, a recentíssima Lei 14.442, de 2 de setembro de 2022, que alterou a CLT, no que interessa ao presente caso:
"Art. 75-B. Considera-se teletrabalho ou trabalho remoto a prestação de serviços fora das dependências do empregador, de maneira preponderante ou não, com a utilização de tecnologias de informação e de comunicação, que, por sua natureza, não configure trabalho externo. (Redação dada pela Lei nº 14.442, de 2022) 
[...]
§ 2º O empregado submetido ao regime de teletrabalho ou trabalho remoto poderá prestar serviços por jornada ou por produção ou tarefa. (Incluído pela Lei nº 14.442, de 2022) 
§ 3º Na hipótese da prestação de serviços em regime de teletrabalho ou trabalho remoto por produção ou tarefa, não se aplicará o disposto no Capítulo II do Título II desta Consolidação. (Incluído pela Lei nº 14.442, de 2022) "
[...]
§ 9º Acordo individual poderá dispor sobre os horários e os meios de comunicação entre empregado e empregador, desde que assegurados os repousos legais. (Incluído pela Lei nº 14.442, de 2022) ."
42.	No caso concreto, restou cabalmente demonstrado que o servidor não cumpriu a meta pactuada e não houve o aproveitamento de nada do que foi "produzido" por ele no período mencionado. Em decorrência disso, tem-se que a jornada de trabalho à qual o servidor aderiu, por expressa opção, foi descumprida, ensejando, em consequência, a aplicação do disposto no art. 44, I, da Lei 8.112/1990, in verbis:
"Art. 44. O servidor perderá:
I - a remuneração do dia em que faltar ao serviço, sem motivo justificado;"
43.	Registro, ainda, que o cumprimento posterior de outras metas pactuadas com a chefia imediata, que se constitui em uma obrigação legal do servidor, muito embora possa ter repercussão na sua responsabilidade administrativo-disciplinar, notadamente no que diz respeito à sanção disciplinar a ser aplicada, não tem o condão de eximir o recorrente das consequências do descumprimento da meta anteriormente imposta.
44.	Da mesma forma, o arquivamento do TC Processo 019.904/2020-7, instaurado pela Corregedoria deste Tribunal, em virtude dos mesmos fatos verificados no presente processo, não tem o efeito de isentar o servidor da responsabilidade apurada no presente processo, que trata tão somente de desconto nos respectivos vencimentos de dias não trabalhados em regime de teletrabalho, dada a autonomia das instâncias administrativo-ressarcitória e administrativo-disciplinar.
45.	Por fim, registro que a concessão de aposentadoria voluntária ao servidor interessado não tem o condão de trazer qualquer repercussão ao presente processo, já que agora se cuidará de descontos a serem efetuados nos proventos do referido servidor relativamente a período em que o mesmo teve a sua frequência ao trabalho desconsiderada, haja vista o descumprimento de meta pactuada em regime de teletrabalho, conforme regulamento aplicável à espécie.
	Ante o exposto, VOTO por que seja adotada a deliberação que ora submeto à apreciação deste Plenário.
TCU, Sala das Sessões, em 13 de dezembro de 2022.
BENJAMIN ZYMLER 
Relator